臺灣高等法院刑事判決　　　　　　100年度上更(二)字第259號
上　訴　人
即　被　告　龍賢治
選任辯護人　徐宏澤律師
上列上訴人因違反毒品危害防制條例案件，不服臺灣桃園地方法
院98年度訴字第1313號，中華民國99年6月1日第一審判決（起訴
案號：臺灣桃園地方法院檢察署98年度偵字第18198號、第22422
號；暨檢察官於原審法院民國99年5月18日審理時當庭追加起訴
），提起上訴，經本院判決後，由最高法院第二次發回更審，本
院判決如下：
    主  文
原判決關於民國九十八年四月十九日販賣第二級毒品予游紹浦未
遂及民國九十八年七月十一日販賣第二級毒品予歐德騏既遂部分
暨定執行刑部分均撤銷。
龍賢治販賣第二級毒品，處有期徒刑參年拾月，扣案之行動電話
壹支（含門號0000000000號SIM卡壹枚）沒收，未扣案之販毒所
得新台幣壹仟元沒收，如全部或一部不能沒收時，以其財產抵償
。
被訴於民國九十八年四月十九日販賣第二級毒品予游紹浦未遂部
分無罪。
    事  實
一、龍賢治明知甲基安非他命為毒品危害防制條例第2條第2項第
    2款所列之第二級毒品，非經許可，不得擅自販賣，竟意圖
    營利，基於販賣第二級毒品甲基安非他命之犯意，於民國98
    年7月11日上午9時14分至44分許，接獲歐德騏以其所持用之
    門號0000000000號行動電話撥打至被告所持用之門號000000
    0000號行動電話，得知歐德騏欲購買第二級毒品甲基安非他
    命，雙方約定於桃園縣新屋鄉大坡村農業改良場附近，由龍
    賢治交付價值新臺幣（下同）1千元之甲基安非他命予歐德
    騏，歐德騏並當場交付1千元予龍賢治。因警方於民國98年3
    月間對天道盟正義會新屋組成員黃華壬、邱佳政、彭彥銓、
    龍賢治等多人所涉及之傷害致死、妨害自由、恐嚇取財、違
    反組織犯罪制條例等案件實施通訊監察時，發現龍賢治涉嫌
    持用門號0000000000行動電話販賣毒品，經警方透過監聽行
    動電話之現譯機台得知龍賢治於98年8月26日晚間8時許，將
    在其桃園縣新屋鄉永安村5鄰下庄子149之4號之老家出現，
    乃持臺灣桃園地方法院所核發之拘票、搜索票執行拘提、搜
    索，因而逮捕龍賢治，並扣得其所有之門號0000000000行動
    電話1支（含SIM卡1枚），始知上情。
二、案經桃園縣政府警察局楊梅分局報告臺灣桃園地方法院檢察
    署檢察官偵查起訴。
    理  由
壹、程序部分
一、本案審理範圍，係最高法院100年度台上字第4438號判決撤
    銷原判決（本院100年5月25日100年度上更(一)字第101號判決
    ）部分，即被告龍賢治被訴於98年4月19日販賣第二級毒品
    予游紹浦未遂部分及98年7月11日販賣第二級毒品予歐德騏
    既遂部分，合先敘明。
二、以下本件認定事實所引用之卷內之證據資料（包括文書證據
    及物證），並無證據證明係公務員違背法定程序所取得，檢
    察官、被告及其辯護人於本院準備程序及審理時，復均未於
    言詞辯論終結前表示異議，且卷內之文書證據及物證，亦無
    刑事訴訟法第159條之4之顯有不可信之情況與不得作為證據
    之情形，則依刑事訴訟法第159條之5之規定，本件認定事實
    所引用之所有文書證據及物證，均有證據能力。辯護人另主
    張警詢之供述及法務部矯正署桃園看守所接見光碟均無證據
    能力，因本院不採為本件認定事實之證據，自無庸贅論該等
    證據有無證據能力，併予說明。
貳、實體部分
甲、有罪部分
一、訊據被告龍賢治雖自承認識證人歐德騏，然矢口否認有販賣
    第二級毒品予歐德騏之犯行，辯稱：「伊只是轉交毒品給他
    ，當天毒品不是伊賣給歐德騏，是葉時賢賣給歐德騏的，案
    發當日雖是伊將毒品交給歐德騏，歐德騏將錢交給伊，但伊
    是是轉手，當時賣毒品的葉時賢也在場，伊只是轉讓毒品而
    已。」云云。經查：
  (一)證人歐德騏於偵查時結證稱：「0000000000號行動電話是我
    在用的。有跟被告龍賢治買過一次毒品，就是通訊監察譯文
    這一次（即98年7月11日）。這一次買1千元，我去找龍賢治
    ，我們約在大坡農業改良場那邊，1張就是指1千元。」等語
    （見98年偵字第18918號卷第97頁至第98頁），核與其在本
    院審理時結證稱：「我在偵查中所言才是實在。98年7月11
    日有打電話向被告買1小包1千元的甲基安非他命，交易地點
    在大坡農業改良場，一手交錢一手交毒品。」等語（見本院
    100年10月13日審判筆錄第3頁至第5頁），證人歐德騏於偵
    查、本院審理時所證如何向被告龍賢治購得第二級毒品之交
    易事宜均大致相符。參以98年7月11日上午9時14分11秒起至
    9時44分20秒止共三通證人歐德騏（B）之0000000000行動電
    話門號與被告（A）之0000000000行動電話門號之通訊監聽
    譯文內容：「(1)9時14分11秒，A：喂。B：有一張嗎？A：有
    。B：有喔，你現在可以到我家嗎？A：可以阿。B：你到我
    家時打電話給我。A：好。(2)9時32分59秒，A：喂。B：要過
    來了嗎？A：還沒，你很趕嗎？B：我直接過去好嗎？A：好
    阿。B：工廠那邊是嗎？A：不是，工廠旁邊進來…改良場進
    來過了2個路口看左邊。B：改良場左邊那條路是嗎？A：嗯
    。B：好。(3)9時44分20秒，A：找得到嗎？B：我現在第一個
    十字路口。A：我走去馬路。B：喔喔。」，有上開通訊監聽
    譯文附卷可稽（見98年偵字第22442號卷第13頁），雖證人
    歐德騏於原審審理時翻異前詞，否認其於偵查之證述，然依
    上開三通通聯譯文所顯示之內容與證人歐德騏之偵查及本院
    時之證詞相符，而與其在原審審理時之證詞不符，自不能僅
    以證人於歐德騏於原審之證述為有利於被告之證述。
  (二)由被告與證人歐德騏上述3通電話之通訊監察譯文內容可知
    ，被告與證人歐德騏之間就交易之毒品、數量、金額及約定
    之地點等細節一確認後，證人歐德騏擬向被告購買第二級毒
    品甲基安非他命、1包價金為1千元及地點在改良場旁邊等情
    ，被告均與回應確認且允諾，併參酌證人歐德騏上揭偵查及
    本院審理時證述內容，足認被告確有以1千元價格，販賣1小
    包第二級毒品甲基安非他命與證人歐德騏之意無疑，被告辯
    稱其沒有販賣毒品予歐德騏云云，核與上述事證不符，不足
    採信。
  (三)然按販賣毒品之所謂販賣行為，係行為人基於營利之目的，
    而販入或賣出毒品而言。販賣毒品者，其主觀上須有營利之
    意圖，且客觀上有販賣之行為，即足構成，至於實際上是否
    已經獲利，則非所問。即於有償讓與他人之初，係基於營利
    之意思，並著手實施，而因故無法高於購入之原價出售，最
    後不得不以原價或低於原價讓與他人時，仍屬販賣行為，必
    也始終無營利之意思，縱以原價或低於原價有償讓與他人，
    方難謂為販賣行為，而僅得以轉讓罪論處（參照最高法院93
    年度台上字第1651號、94年度台上字第5178號判決）。依前
    述事證，足認被告已與買方即證人歐德騏達成以1千元代價
    買賣第二級毒品甲基安非他命1包的合意，並約定交貨、付
    款之時間、地點，足見被告係有圖利之意，況販賣毒品之行
    為，並無一定之公定價格，其各次買賣價格有所差異，亦隨
    雙方資力、關係深淺、需求數量、貨源充裕與否、毒品純度
    如何、政府查緝之態度等因素有所影響，因此其販賣利得實
    難以究其原委，然按一般民眾普通認知毒品之非法交易，向
    為政府查禁森嚴且重罰不寬貸，衡諸常情，倘非有利可圖當
    無平白甘冒被重罰高度風險之理，販賣毒品者謀取利潤方式
    或有差異，然其所圖利益之非法販賣行為目的，則屬相同，
    並無二致，因此，被告向不知名之他人販入第二級毒品甲基
    安非他命後，因與證人歐德騏為朋友關係，承諾以1千元代
    價販賣第二級毒品甲基安非他命1包予證人歐德騏，其主觀
    上確有營利之意圖及販賣之故意無疑。
  (四)綜上所述，被告上開所辯，要與事實不符，顯不足採。本件
    犯罪事證明確，洵堪認定，應予依法論科。
二、論罪科刑
  (一)被告行為後，毒品危害防制條例第4條業經於98年5月20日修
    正公布，依同條例第36條規定於公布後六個月即98年11月20
    日施行。修正前同條例第4條第2項之法定罰金刑為得併科新
    台幣7百萬元以下罰金，修正後該條第2項之法定罰金刑則修
    正為得併科新台幣1千萬元以下罰金，比較新舊法結果，依
    刑法第2條第1項之規定，以行為時法有利於被告，自應適用
    行為時法。
  (二)按甲基安非他命係毒品危害防制條例第2條第2項第2款所規
    定之第二級毒品，核被告販賣甲基安非他命與歐德騏之行為
    ，係犯毒品危害防制條例第4條第2項之販賣第二級毒品罪，
    其販賣第二級毒品甲基安非他命前後持有該等毒品之低度行
    為，為其販賣之高度行為所吸收，不另論罪。按刑法第59條
    規定犯罪之情狀可憫恕者，得酌量減輕其刑，其所謂「犯罪
    之情狀」，與同法第57條規定科刑時應審酌之一切情狀，並
    非有截然不同之領域，於裁判上酌減其刑時，應就犯罪一切
    情狀（包括第57條所列舉之10款事項），予以全盤考量，審
    酌其犯罪有無可憫恕之事由（即有無特殊之原因與環境，在
    客觀上足以引起一般同情，以及宣告法定低度刑，是否猶嫌
    過重等等），以為判斷。而就販賣毒品案件中，同為販賣毒
    品之人，其原因動機不一，犯罪情節未必盡同，或有大盤毒
    梟者，亦有中、小盤之分，甚或僅止於吸毒者同儕間為求互
    通有無之有償轉讓者亦有之，其販賣行為所造成危害社會之
    程度自屬有異，於此情形，倘依其情狀處以適當徒刑，即足
    以懲儆，並可達防衛社會之目的者，自非不可依客觀之犯行
    與主觀之惡性二者加以考量其情狀，是否有可憫恕之處，適
    用刑法第59條之規定酌量減輕其刑，期使個案裁判之量刑，
    能斟酌至當，符合比例原則最高法院95年度台上字第6157號
    判決意旨足資參照。查本件被告意圖營利販賣甲基安非他命
    予證人歐德騏之犯行，固戕害他人身心應受非難，惟其於本
    案販賣毒品之次數為1次，不法所得僅1千元，毒品數量甚微
    ，危害程度尚非廣泛，與大量散播毒品之大盤、中盤毒販相
    較，其間顯然有別，衡情自屬情輕法重，其犯罪情狀不無可
    憫恕之處，本院認為縱處以毒品危害防制條例第4條第2項之
    法定最低刑度7年有期徒刑，猶嫌過重，爰依刑法第59條之
    規定，酌予減輕其刑。
三、原審就此部分以被告犯罪事證明確，據以論罪科刑，固非無
    見。惟查：被告係因年輕思慮不周，為貪圖小利而犯本案，
    其販賣毒品之次數為1次，不法所得僅1千元，毒品數量甚微
    ，犯罪情狀情輕法重，在客觀上足以引起一般同情，堪予憫
    恕，原審未予審酌，疏未引用刑法第59條酌減其刑，即有未
    洽，被告上訴意旨否認有販賣行為為由，指摘原判決不當，
    雖無有理由，惟原判決有上開瑕疵，自應由本院將原判決此
    部分及定執行刑部分予以撤銷改判。爰審酌被告正值青壯，
    本應依循正軌賺取財物，詎其不思此為，竟視政府反毒政策
    及宣導如無物，意圖營利而販賣第二級毒品愷他命，增加毒
    品在社會流通之危險性，對於國民健康及社會秩序之潛在危
    害非微，惟本次販賣毒品甲基安非他命係價值1千元之1小包
    ，數量甚微，另考量被告犯後未坦承犯罪之態度，兼衡其素
    行、犯罪動機、目的係一時貪利圖便、手法、智識程度等一
    切情狀，量處如主文第二項所示之刑。
四、沒收部分
  (一)扣案之插有0000000000門號SIM卡之行動電話一支，該行動
    電話以前係插用0000000000門號SIM卡，而0000000000門號S
    IM卡係被告友人之女友給予被告，均據被告陳述明確（見98
    年度偵字第18198號卷第102頁），是扣案之插有0000000000
    門號SIM卡之行動電話一支（含該SIM卡）係屬被告所有，供
    被告於本案犯行所用，應依毒品危害防制條例第19條第1項
    之規定宣告沒收。
  (二)按犯毒品危害防制條例第4條至第9條、第12條、第13條或第
    14條第1項、第2項之罪者，其供犯罪所用或因犯罪所得之財
    物，均沒收之，如全部或一部不能沒收時，追徵其價額或以
    其財產抵償之，毒品危害防制條例第19條第1項定有明文。
    且其屬於本條所定沒收之標的，如得以直接沒收者，不生「
    追徵其價額」或「以其財產抵償之」問題，須沒收之標的全
    部或一部不能沒收時，始生「追徵其價額」或「以其財產抵
    償之」選項問題。而「追徵其價額」或「以其財產抵償之」
    係屬兩種選項，分別係針對現行貨幣以外之其他財產與現行
    貨幣而言。本規定所稱「追徵其價額」者，係指所沒收之物
    為金錢以外之其他財物而無法沒收時，因其實際價值不確定
    ，應追徵其價額，使其繳納與原物相當之價額，並無以其財
    產抵償之問題。倘嗣後追徵其金錢價額，不得結果而須以其
    財產抵償者，要屬行政執行機關依強制執行之法律之執行問
    題，即無不能執行之情形，自毋庸諭知「或以其財產抵償之
    」（最高法院99年度第5次刑事庭會議決議參照）。被告於
    上揭時地販賣1次第二級毒品甲基安非他命予證人歐德騏之
    所得1千元，雖未扣案，亦應依修正前毒品危害防制條例第
    19條第1項規定，於被告販賣第二級毒品罪主文項下諭知沒
    收，如全部或一部不能沒收時，以其財產抵償之。
乙、無罪部分
一、公訴意旨略以：被告龍賢治基於販賣第二級毒品甲基安非他
    命之犯意，於98年4月19日晚上9時50分許，在桃園縣新屋鄉
    某處，經游紹浦持0000000000號行動電話撥打被告使用之門
    號0000000000號行動電話聯絡後，由被告販賣2千元之第二
    級毒品甲基安非他命1包予游紹浦。因認此部分被告涉犯毒
    品危害防制條例第4條第2項之販賣第二級毒品罪嫌。
二、證據能力部分
    按刑事訴訟法基於證據裁判主義及嚴格證明法則，明定得以
    作為認定犯罪事實存否之依據者，以有證據能力之證據為限
    。而「傳聞排除法則」中所謂被告以外之人於審判外之陳述
    無證據能力，係針對證據目的在於證明犯罪事實爭點（issu
    e on fact）之證據資格而言，若證據之目的僅係作為「彈
    劾證據憑信性或證明力」之用（issue on credibility），
    旨在減損待證事實之成立或質疑被告或證人陳述之憑信性者
    ，其目的並非直接作為證明犯罪事實成立存否之證據，則無
    傳聞排除法則之適用，此即英美法概念所稱「彈劾證據」（
    impeachment evidence），日本刑事訴訟法第328條亦已就
    此項「彈劾證據」予以明文規定，基於刑事訴訟發現真實及
    公平正義之功能，於我國刑事訴訟上亦應有其適用。故於審
    判期日證人所為陳述與審判外之陳述相異時，仍可提出該證
    人先前所為自我矛盾之陳述，用來減低其在審判時證言之證
    明力，此種作為彈劾證據使用之傳聞證據，因非用於認定犯
    罪事實之基礎，不受傳聞法則之拘束。因此，被告以外之人
    於審判外之言詞或書面陳述，雖不得以之直接作為證明犯罪
    事實存否之證據，但非不得以之作為彈劾證據，用來爭執或
    減損被告、證人或鑑定人陳述之證明力（最高法院98年度臺
    上字第2079號、第2896號、第4029號判決參照）。本件判決
    以下所引有關上揭被告以外之人於審判外之言詞及書面陳述
    ，均非直接證明犯罪事實存否之證據，依前開判決意旨，皆
    不受證據能力規定及傳聞法則之限制，合先敘明。
三、按犯罪事實應依證據認定之，無證據不得認定其犯罪事實，
    刑事訴訟法第154條第2項定有明文。次按認定不利於被告之
    事實，須依積極證據，茍積極之證據不足為不利於被告事實
    之認定時，即應為有利於被告之認定，更不必有何有利之證
    據。認定犯罪事實所憑之證據，雖不以直接證據為限，間接
    證據亦包括在內；然而無論直接或間接證據，其為訴訟上之
    證明，須於通常一般之人均不致有所懷疑，而得確信其為真
    實之程度者，始得據為有罪之認定，倘其證明尚未達到此一
    程度，而有合理之懷疑存在時，事實審法院復已就其心證上
    理由予以闡述，敘明其如何無從為有罪之確信，因而為無罪
    之判決，尚不得任意指為違法。刑事訴訟法第161條已於91
    年2月8日修正公布，其第1項規定：檢察官就被告犯罪事實
    ，應負舉證責任，並指出證明之方法；因此，檢察官對於起
    訴之犯罪事實，應負提出證據及說服之實質舉證責任。倘其
    所提出之證據，不足為被告有罪之積極證明，或其指出證明
    之方法，無從說服法院以形成被告有罪之心證，基於無罪推
    定之原則，自應為被告無罪判決之諭知，最高法院30年上字
    第816號、76年台上字第4986號、92年台上字第128號分別著
    有判例足資參照。又按施用毒品者，其所稱向某人購買之供
    述，須補強證據以擔保其供述之真實性。良以施用毒品者其
    供述之憑信性本不及於一般人，況施用毒品者其供出來源，
    因而破獲者，法律復規定得減輕其刑，其有為偵查機關誘導
    、或為邀輕典而為不實之陳述之可能，其供述之真實性自有
    合理之懷疑。施用毒品者關於其向某人購買毒品之供述，必
    須補強證據佐證，以擔保其供述之真實性，俾貫澈刑事訴訟
    無罪推定及嚴格證明之基本原則。又關於毒品施用者其所稱
    向某人購買毒品之供述，必須補強證據佐證，係指毒品購買
    者之供述縱使並無瑕疵，仍須補強證據佐證而言，以擔保其
    供述之真實性。該所謂補強證據，必須與施用毒品者關於相
    關毒品交易之供述，具有相當程度之關聯性，且足使一般人
    對於施用毒品者之供述無合理之懷疑存在，而得確信其為真
    實，始足當之，最高法院96年度台上字第1029號判決可資參
    照。
四、檢察官認被告涉犯上開販賣第二級毒品犯行，係以證人游紹
    浦之證述、通訊監聽譯文為其主要論據。訊據被告堅決否認
    此部分犯行，辯稱：「伊沒有販賣毒品予游紹浦，伊沒有回
    答游紹浦，不知道他在講什麼，沒有成立此次毒品交易。」
    等語。經查：
  (一)證人游紹浦於原審結證稱：「我有施用第一、二級毒品，毒
    品來源是向朋友葉時榮購買的，不包含本案之被告。被告沒
    有賣毒品給我。跟被告是普通朋友，打電話沒有聊什麼。（
    提示監聽譯文）我們聊到是否要出去，被告問我在做什麼，
    我們要出去撿石頭，其他沒有了。（問：譯文中「我要一個
    81…星期三前清」的意思為何？）那時請被告幫我拿安非他
    命，一個81是只2千元，『星期三前清』是指星期三前會付
    清。這次沒有拿到東西。我只是問他有沒有而已。」（見原
    審卷一第218頁、第219頁至第220頁），再參以證人游紹浦
    於98年4月19日晚間9時50分15秒以其0000000000門號撥予被
    告之0000000000門號之通訊監聽譯文，僅記載「我要一個81
    ，星期三前清」（見原審卷一第37頁），因上開通聯譯文內
    容雖提及類似有關其等欲交易毒品之黑話或術語，但未顯示
    被告有任何應答，且在同日晚間8時50分45秒被告龍賢治以
    其門號0000000000號撥打證人游紹浦之0000000000號之通訊
    監聽譯文內容，並未提及任何相關於交易毒品之話題，有上
    開通訊監聽譯文在卷可稽（見原審卷一第37頁），是該通通
    訊譯文譯文尚不足作為被告確有於98年4月19日販賣第二級
    毒品予證人游紹浦之證據。雖證人游紹浦於警詢證稱於當日
    有以2千元向被告購買安非他命乙節，然對於毒品交付之地
    點、交易毒品之數量，均未能明確證述在卷，況被告於上開
    監聽譯文中，亦未見被告有承諾或是同意之表示，抑或是其
    他交易之約定地點、金額、數量之約定，是自不能僅以證人
    游紹浦於警詢之證述即為不利被告之認定。
  (二)綜上所述，就被告被訴於98年4月19日販賣第二級毒品甲基
    安非他命予游紹浦部分，檢察官所舉證據，經本院逐一剖析
    ，相互參酌，尚未達一般人均不致有所懷疑而確信被告確實
    涉犯毒品危害防制條例第4條第2項販賣第二級毒品之程度，
    而尚有合理之懷疑存在，本院無從形成被告有罪之心證。此
    外，本院復查無其他積極之證據足認被告有何公訴人所指此
    部分販賣第二級毒品予游紹浦之犯行，不能證明被告此部分
    犯罪。
五、原審就此部分未詳細勾稽，遽對被告予以論罪科刑，容有未
    洽。被告上訴否認此部分犯罪，而指摘原判決不當，為有理
    由，自應由本院將原判決此部分予以撤銷，改諭知被告無罪
    之判決。
據上論斷，應依刑事訴訟法第369條第1項前段、第364條、第301
條第1項前段、第299條第1項前段，修正前毒品危害防制條例第4
條第2項、第19條第1項，刑法第2條第1項前段、第11條、第59條
判決如主文。
本案經檢察官呂丁旺到庭執行職務。
中    華    民    國   100    年    11    月    3     日
                  刑事第十七庭  審判長法  官  王炳梁
                                      法  官  周明鴻
                                      法  官  黃雅芬
以上正本證明與原本無異。
如不服本判決，應於收受送達後10日內向本院提出上訴書狀，其
未敘述上訴之理由者並得於提起上訴後10日內向本院補提理由書
（均須按他造當事人之人數附繕本）「切勿逕送上級法院」。
                                      書記官  鄭雅云
中    華    民    國   100    年    11    月    3     日
附錄本案論罪科刑法條全文：
修正前毒品危害防制條例第四條
製造、運輸、販賣第一級毒品者，處死刑或無期徒刑；處無期徒
刑者，得併科新臺幣一千萬元以下罰金。
製造、運輸、販賣第二級毒品者，處無期徒刑或七年以上有期徒
刑，得併科新臺幣七百萬元以下罰金。
製造、運輸、販賣第三級毒品者，處五年以上有期徒刑，得併科
新臺幣五百萬元以下罰金。
製造、運輸、販賣第四級毒品者，處三年以上十年以下有期徒刑
，得併科新臺幣三百萬元以下罰金。
製造、運輸、販賣專供製造或施用毒品之器具者，處一年以上七
年以下有期徒刑，得併科新臺幣一百萬元以下罰金。
前五項之未遂犯罰之。